【裁判字號】    99,易,628
【裁判日期】    990423
【裁判案由】    重利
【裁判全文】
臺灣臺中地方法院刑事判決               99年度易字第628號
公  訴  人  臺灣臺中地方法院檢察署檢察官
被      告  丁○○
選任辯護人  廖志祥律師
上列被告因重利案件，經檢察官提起公訴（98年度偵字第23926
號），本院判決如下：
    主    文
丁○○犯重利罪，共肆罪，均累犯，各處如附表所示之刑。應執
行有期徒刑陸月，如易科罰金，以新臺幣壹仟元折算壹日。
    犯罪事實
一、丁○○曾因犯重利案件，經法院判處應執行有期徒刑4月確
    定，甫於民國97年12月15日易科罰金執行完畢。詎其猶不知
    悔改，竟各基於取得顯不相當重利之犯意，先後於如附表所
    示之時間，分別在臺中縣豐原市○○路100號、臺中市北區
    ○○○○街50號2樓之11、臺中市○區○○○路4段232之3號
    8樓之3及不詳地點，各乘丙○○、甲○○、戊○○、乙○○
    急需金錢週轉之急迫情形，而分別貸與如附表所示之款項，
    並以附表所示之利率計收利息，且每次借款均預扣第1期利
    息，復各共收取附表所示之利息，藉此分別取得與原本顯不
    相當之重利。嗣經警於98年8月14日14時15分許，在臺中市
    ○區○○路291之3號國立臺中圖書館前查獲上情。
二、案經臺中市警察局報請臺灣臺中地方法院檢察署檢察官偵查
    起訴。
    理    由
一、按被告以外之人（包括證人、鑑定人、告訴人、被害人及共
    同被告等）於審判外之陳述雖不符刑事訴訟法第159條之1至
    之4等4條之規定，而經當事人於審判程序同意作為證據，法
    院審酌該言詞陳述或書面陳述作成時之情況，認為適當者，
    亦得為證據；當事人、代理人或辯護人於法院調查證據時，
    知有刑事訴訟法第159條第1項不得為證據之情形，而未於言
    詞辯論終結前聲明異議者，視為有前項之同意，同法第159
    條之5定有明文。立法意旨在於傳聞證據未經當事人之反對
    詰問予以核實，原則上先予排除。惟若當事人已放棄反對詰
    問權，於審判程序中表明同意該等傳聞證據可作為證據；或
    於言詞辯論終結前未聲明異議，基於尊重當事人對傳聞證據
    之處分權，及證據資料愈豐富，愈有助於真實發見之理念，
    且強化言詞辯論主義，使訴訟程序得以順暢進行，上開傳聞
    證據亦均具有證據能力。本件公訴人、被告及選任辯護人於
    本院審理時對於卷內已存在之各項證據之證據能力均不為爭
    執，且經本院審酌陳述作成時之情況，認為均屬適當，得為
    證據，故下列經本院踐行調查證據程序之被告以外之人於審
    判外之陳述，均堪認有證據能力，合先敘明。
二、訊據被告丁○○對於上開犯罪事實均坦承不諱，核與被害人
    丙○○、甲○○於警詢之指述內容及被害人甲○○、戊○○
    於偵訊時具結證述內容，要屬一致，復有被告用以接收各該
    被害人匯繳利息所使用之案外人吳瑞雄（所涉幫助重利犯行
    由檢察官另案偵辦中）所有臺中淡溝郵局存簿儲金帳戶之儲
    金簿封面及內頁影本、開戶資料及往來明細、案外人乙○○
    （所涉幫助重利犯行由檢察官另案偵辦中）所有之豐原中正
    路郵局存簿儲金帳戶之開戶資料及往來明細、被害人丙○○
    轉帳繳付利息之中國信託自動櫃員機交易明細表、被害人甲○○匯款繳付利息之郵政國內匯款單、被害人戊○○匯款繳
    付利息之郵政國內匯款單各1份等在卷可憑；從而，被告自
    白確與事實相符，得為證據，且堪採信。綜上所述，被告上
    開重利之犯罪事實，罪證堪稱明確，均堪認定。
三、核被告丁○○所為，各係犯刑法第344條之重利罪。按接續
    犯，係指以單一行為，經數個階段，持續侵害同一法益而言
    ；如數行為於同時同地或密切接近之時地實施，侵害同一之
    法益，各行為之獨立性極為薄弱，依一般社會健全觀念，在
    時間差距上，難以強行分開，在刑法評價上，以視為數個舉
    動之接續施行，合為包括之一行為予以評價，較為合理，為
    包括之一罪（最高法院70年度台上字第2898號、86年度台上
    字第3295號判例要旨參照）。是被告先後貸予被害人丙○○
    、甲○○、戊○○、乙○○之四筆貸款，就各筆貸款分別多
    次向被害人丙○○、甲○○、戊○○、乙○○收取利息之行
    為，係各於密切接近之時間陸續收取，且係為圖遂行收取同
    一筆貸款孳息之重利之目的，而分別基於同一重利之犯意接
    續而為之多次行為，所侵害之法益各屬同一，依一般社會觀
    念，顯係基於單一犯意接續所為，應分別包括評價為一行為
    而各僅論以接續犯之實質上一罪。至於被告先後四次分別貸
    款予被害人丙○○、甲○○、戊○○、乙○○之行為，則為
    獨立之四筆消費借貸關係，借款時間可明確區分，約定利息
    計算方式亦各有不同，應非基於同一重利之犯意接續進行，
    容係基於各別犯意而為，矧具成癮性之施用毒品行為，最高
    法院尚且認為應數罪併罰，則不具成癮性之重利罪論以接續
    犯，實有違刑法基於追求刑罰公平原則之考量，亦有違修正
    後刑法刪除常業犯規定之立法目的，是以被告所為四次重利
    貸款犯行應予分論併罰。爰審酌被告於本案發生前甫另犯重
    利案件，經法院判處應執行有期徒刑4月確定，嗣於97年12
    月15日易科罰金執行完畢，有臺灣高等法院被告前案紀錄表
    在卷可憑，其經前案判刑確定執行之教訓，猶仍不知悔改，
    又其正值壯年，竟不思以正當方式賺取所需，反而趁人之危
    ，利用他人急迫而亟需用錢之際收取高額利息，藉此牟利，
    無視於借款人每每因無力負擔高利貸之重利或鋌而走險犯罪
    或輕生尋短，製造社會問題，對借款人自身及其家庭與社會
    致生之危害匪淺，暨考量被告犯罪之期間，尚未以暴力手段
    催討債務，犯罪後坦承犯行之態度，迄本案辯論終結時已與
    被害人甲○○、戊○○等達成和解，暨其智識程度及生活狀
    況等一切情狀，分別量處如附表所示之刑，均諭知易科罰金
    之折算標準，並合併定其應執行之刑，及諭知易科罰金之折
    算標準。
四、據上論斷，應依刑事訴訟法第299條第1項前段，刑法第344
    條、第41條第1項前段、第51條第5款，刑法施行法第1條之1
    第1項、第2項前段，判決如主文。
中    華    民    國    99    年    4     月    23    日
                    刑事第十三庭  法  官  廖慧如
以上正本證明與原本無異
如不服本判決，應於收受送達後10日內向本院提出上訴書狀（應
敘述具體理由並附繕本）。上訴書狀如未敘述理由，應於上訴期
間屆滿後20日內補提理由書於本院。
                                  書記官  張宏清
中    華    民    國    99    年    4     月    23    日
附錄本案論罪科刑法條全文：
中華民國刑法第344條
乘他人急迫、輕率或無經驗貸以金錢或其他物品，而取得與原本
顯不相當之重利者，處1年以下有期徒刑、拘役或科或併科1千元
以下罰金。
附表（日期均為民國、幣別均為新臺幣）
┌──┬───┬────┬──────┬─────────┬─────┬─────────┐
│編號│借款人│借款日期│借款金額    │約定利息          │已收利息  │     宣告刑度     │
├──┼───┼────┼──────┼─────────┼─────┼─────────┤
│ 一 │丙○○│98年2月 │3萬元（實拿 │每10天1期，6000元 │含預扣共  │處有期徒刑肆月，如│
│    │      │下旬某日│2萬4000元） │（年利率730%）    │3萬元     │易科罰金，以新臺幣│
│    │      │        │            │                  │          │壹仟元折算壹日。  │
├──┼───┼────┼──────┼─────────┼─────┼─────────┤
│ 二 │甲○○│98年3月1│2萬元（實拿 │每10天1期，3600元 │含預扣共  │處有期徒刑參月，如│
│    │      │日      │1萬6400元） │（年利率657%）    │1萬8000元 │易科罰金，以新臺幣│
│    │      │        │            │                  │          │壹仟元折算壹日。  │
├──┼───┼────┼──────┼─────────┼─────┼─────────┤
│ 三 │戊○○│98年3月 │1萬元（實拿 │每10天1期，2000元 │含預扣共  │處有期徒刑參月，如│
│    │      │10日    │8000元）    │（年利率730%）    │4000元    │易科罰金，以新臺幣│
│    │      │        │            │                  │          │壹仟元折算壹日。  │
├──┼───┼────┼──────┼─────────┼─────┼─────────┤
│ 四 │乙○○│98年3月 │2萬元（實拿 │每10天1期，4000元 │含預扣共  │處有期徒刑參月，如│
│    │      │23日    │1萬6000元） │（年利率730%）    │1萬2000元 │易科罰金，以新臺幣│
│    │      │        │            │                  │          │壹仟元折算壹日。  │
└──┴───┴────┴──────┴─────────┴─────┴─────────┘
（以下空白）

司法院資訊處製作；財團法人民間司法改革基金會備份。
